ACORDAO-COMPLETO-2518214

ACÓRDÃO 2851/2023 ATA 10/2023 - SEGUNDA CÂMARA

VISTOS, relatados e discutidos estes autos de concessão de pensão militar instituída por Waldeir Pereira de Paiva, no âmbito do Comando do Exército - 8ª Região Militar.
ACORDAM os Ministros do Tribunal de Contas da União, reunidos em Sessão da Segunda Câmara, diante das razões expostas pelo Relator, nos termos dos art. 71, inciso III, da Constituição Federal; do art. 1º, inciso V, e do art. 39, inciso II, da Lei nº  8.443, de 16 de julho de 1992; do art. 1º, inciso VIII, do art. 259, inciso II, do art. 260, § 1º e § 2º, do Regimento Interno, e do art. 7º, § 4º da Instrução Normativa nº  78, de 21 de março de 2018:
9.1. reconhecer o registro tácito do ato de concessão de pensão militar instituída por Waldeir Pereira de Paiva;
9.2. determinar ao Comando do Exército - 8ª Região Militar, com fundamento no inciso I do art. 4º da Resolução nº  315, de 22 de abril de 2020, que:
9.2.1. no prazo de 15 (quinze) dias, contados da data do conhecimento do acórdão, dê ciência às interessadas do inteiro teor desta deliberação, incluindo relatório e voto que a fundamentaram;
9.2.2. no prazo de 30 (trinta) dias, contados da data do conhecimento do acórdão, disponibilize a este Tribunal, por meio do Sistema e-Pessoal, comprovante das datas em que as interessadas tomaram conhecimento deste acórdão, na forma do item 9.2.1, conforme o art. 21 da Instrução Normativa nº  78, de 2018;
9.3. determinar à Secretaria de Fiscalização de Integridade de Atos e Pagamentos de Pessoal e de Benefícios Sociais que:
9.3.1. dê início aos procedimentos destinados à revisão de ofício do ato de concessão da pensão militar instituída por Waldeir Pereira de Paiva em favor de Ana Debora Lopes de Paiva, Noadia Kelissa de Paiva Costa, Wilka Debora Lopes de Paiva, Wilma Rosangela de Paiva Coutinho e Wilza Paiva da Costa, nos termos do subitem 9.2.1 do Acórdão 122/2021-TCU-Plenário, relatado pelo Ministro Walton Alencar Rodrigues;
9.3.2. monitore o cumprimento das determinações ora expedidas, representando ao Tribunal, em caso de irregularidades; e 
9.4. dar ciência deste Acórdão ao Comando do Exército - 8ª Região Militar, informando que o teor integral da deliberação poderá ser obtido no endereço eletrônico www.tcu.gov.br/acordaos.

Atos de Pensão militar de WALDEIR PEREIRA DE PAIVA do quadro de pessoal do Comando do Exército.

Segunda Câmara

Comando do Exército.

3. Interessados/Responsáveis:
3.1. Interessados: Ana Debora Lopes de Paiva (XXX.080.202-XX); Noadia Kelissa de Paiva Costa (XXX.258.982-XX); Wilka Debora Lopes de Paiva (XXX.113.642-XX); Wilma Rosangela de Paiva Coutinho (XXX.506.622-XX); Wilza Paiva da Costa (XXX.274.262-XX).

13.1. Ministros presentes: Vital do Rêgo (Presidente), Augusto Nardes, Aroldo Cedraz e Antonio Anastasia (Relator).
13.2. Ministro-Substituto presente: Marcos Bemquerer Costa.

ANTONIO ANASTASIA

Aprecia-se ato de concessão de pensão militar remetido a este Tribunal pelo Comando do Exército (peça 3) , por intermédio do Sistema de Apreciação e Registro de Atos de Admissão e Concessões (e-Pessoal) . Reproduzo a instrução elaborada pela Unidade Técnica (peça 5) , que foi ratificada pelo corpo diretivo da Secretaria (peça 6) e pelo representante do Ministério Público junto ao Tribunal, o eminente Procurador Rodrigo Medeiros de Lima (peça 7) :
"INTRODUÇÃO
Trata-se de ato de pensão militar, submetido, para fins de registro, à apreciação do Tribunal de Contas da União (TCU) , de acordo com o art. 71, inciso III, da Constituição Federal.  O ato foi cadastrado e disponibilizado ao TCU por intermédio do Sistema e-Pessoal, na forma do art. 2º e 4º da Instrução Normativa TCU 78/2018.
O ato desse processo pertence às seguintes unidades:
Unidade emissora: COMANDO DO EXÉRCITO.
Unidade cadastradora:  DIRETORIA DE INATIVOS E PENSIONISTAS.
Subunidade cadastradora: SUC8 - 8ª Região Militar.
EXAME TÉCNICO
Procedimentos aplicados
Os procedimentos para exame, apreciação e registro de atos de pessoal encontram-se estabelecidos na Instrução Normativa TCU 78/2018 e na Resolução TCU 206/2007. Essas normas dispõem que os atos de pessoal disponibilizados por meio do e-Pessoal devem ser submetidos previamente a críticas automatizadas, com base em parâmetros predefinidos.
As críticas das informações cadastradas na etapa de coleta do ato foram elaboradas e validadas levando-se em conta as peculiaridades de cada ato. Os itens verificados nessa etapa são inerentes a dados cadastrais, fundamentos legais, mapa de tempo, ficha financeira, assim como eventuais ocorrências de acumulação. Trata-se de verificações abrangentes, minuciosas e precisas e sem a necessidade de ação humana e, portanto, menos suscetível a falhas. As críticas aplicadas estão discriminadas no sistema, no Menu e-Pessoal, opção "Crítica", que podem ser acessadas mediante concessão de perfil específico a servidores do TCU responsáveis pela análise.
Além das críticas automatizadas, há verificação humana adicional no caso de haver alertas do sistema ou informações não formatadas, como esclarecimentos do gestor ou do controle interno.  
As críticas também consideram os registros do Sistema Integrado de Administração de Recursos Humanos (Siape) . O Siape disponibiliza informações atualizadas sobre as parcelas que integram os proventos, diferentemente, portanto, do e-Pessoal, que informa as parcelas no momento do registro do ato. 
Essa confrontação com o Siape fornece uma visão atual e verdadeira da situação, o que permite descaracterizar irregularidades e inconsistências que, embora constantes do e-Pessoal, já foram corrigidas.
As verificações detectadas no ato encontram-se discriminadas na aba de pendências do ato no sistema e-Pessoal, bem como no espelho do ato contemplado por esta instrução.
Exame das Constatações
Ato: 2783/2016 - Reversão - Interessado: WALDEIR PEREIRA DE PAIVA - CPF: XXX.823.242-XX
Beneficiários: NOADIA KELISSA DE PAIVA COSTA - CPF: XXX.258.982-XX - Filho (a) ; ANA DEBORA LOPES DE PAIVA - CPF: XXX.080.202-XX - Filho (a) ; WILKA DEBORA LOPES DE PAIVA - CPF: XXX.113.642-XX - Filho (a) ; WILMA ROSANGELA DE PAIVA COUTINHO - CPF: XXX.506.622-XX - Filho (a) e WILZA PAIVA DA COSTA - CPF: XXX.274.262-XX - Filho (a) 
Parecer do Controle Interno: considerar o ato Legal com esclarecimentos. Justificativa:   a. Posto/Graduação de referência para cálculo dos proventos de pensão é diferente do Posto/Graduação de referência para cálculo dos proventos de reforma:           -  Justificativa: O militar foi reformado com proventos de 1º sargento e contribuiu para a pensão militar do posto de 2º tenente. em 2009, em Portaria nº 74-DCIP.22, de 26 de janeiro de 2009 foi-lhe concedido proventos de 2º tenente, por invalidez.  b. Posto/Graduação na ativa diferente do da reforma:            Justificativa: O militar fo reformado por idade limite, com proventos de 1º sargento; contribuiu para a pensão militar do posto de 2º tenente, com amparo no Art 6º da Lei 3.765/60,à época da sua vigência, alterada pela Medida Provisória nº 2.215-10, de 31 AGO 01, que manteve o amparo para os já habilitados.
Constatações e análises: 
1.1.1. Posto/Graduação de referência para cálculo dos proventos de pensão  é diferente do Posto/Graduação de referência para cálculo dos proventos de reforma.
Justificativa do Gestor de Pessoal: O militar foi reformado com proventos de 1º sargento e contribuiu para a pensão militar do posto de 2º tenente. em 2009, em Portaria nº 74-DCIP.22, de 26 de janeiro de 2009 foi-lhe concedido proventos de 2º tenente, por invalidez.Gestor anexou os seguintes documentos: FICHA CONTROLE e PORTARIA 74-DCIP-Documento oficial,.
Análise do Controle Interno: Justificativa do gestor esclarece pendência
Análise da Equipe Técnica: Legal
O militar conta com mais de 30 anos de serviço fazendo jus a graduação acima prevista no art. 20 da lei 5787/72 combinado com art. 50 inciso II da lei 6880/80, em sua redação original.
1.1.2. Posto/Graduação na ativa diferente do da reforma.
Justificativa do Gestor de Pessoal: O militar fo reformado por idade limite, com proventos de 1º sargento; contribuiu para a pensão militar do posto de 2º tenente.Gestor anexou os seguintes documentos: FICHA DE CONTROLE DA RESERVA -Documento oficial,.
Análise do Controle Interno: Justificativa do gestor esclarece pendência
Análise da Equipe Técnica: Ilegal
O militar conta com mais de 30 anos de serviço fazendo jus a graduação acima prevista no art. 20 da lei 5787/72 combinado com art. 50 inciso II da lei 6880/80, em sua redação original.
No que se refere a acumulação de cargos/proventos públicos, verifica-se que a beneficiária Sra. NOADIA KELISSA DE PAIVA COSTA acumula 02 cargos públicos de auxiliar de enfermagem situação em desacordo com o inciso I do artigo 29 da lei 3765/60:
Art. 29. É permitida a acumulação:
I - de uma pensão militar com proventos de disponibilidade, reforma, vencimentos ou aposentadoria;
II - de uma pensão militar com a de outro regime, observado o disposto no art. 37, inciso XI, da Constituição Federal.
Assim a beneficiária NOADIA KELISSA DE PAIVA COSTA deve optar por 02 dos 03 vínculos acumulados ilegalmente.
1.1.3. O Controle interno emitiu parecer pela legalidade com esclarecimentos.
Justificativa do Gestor de Pessoal: Não há. Verificação efetuada no âmbito do TCU.
Análise do Controle Interno:  Não há. Verificação efetuada no âmbito do TCU.
Análise da Equipe Técnica: Ilegal
Pela leitura do ato de concessão militar e seus anexos, verifica-se que o instituidor foi inicialmente reformado por limite de idade com proventos com base no soldo de 1º Sargento.
A posterior reforma por invalidez/incapacidade majorou os proventos para o posto/graduação para 2º tenente a contar de 08 de Abril de 2008. Tal situação afronta o Acórdão 2225/2019-TCU-Plenário que permite a majoração de reforma somente para militares da ativa ou reserva e no caso em tela o militar já se encontrava reformado, sendo que tal irregularidade repercute sobre os proventos de pensão militar.
Frente a tal situação a concessão em tela não pode prosperar, devendo receber a chancela pela ILEGALIDADE e reajustar os proventos da pensão militar a graduação de 1º Sargento.
O quadro resumo de ocorrências e, quando for o caso, o detalhamento da norma legal e da jurisprudência para as inconsistências acima elencadas encontra-se no anexo II dessa instrução. 
Encaminhamento do ato: 
Considerar ILEGAL e recusar registro  do ato de Pensão militar de WALDEIR PEREIRA DE PAIVA do quadro de pessoal do órgão/entidade COMANDO DO EXÉRCITO, com base nos arts. 71, inciso III, da Constituição Federal, 1º, inciso V, e 39, inciso II, da Lei 8.443/1992 e 260, § 1º, do Regimento Interno. 
Com fulcro no art. 262, caput, do Regimento Interno deste Tribunal, determinar ao órgão/entidade COMANDO DO EXÉRCITO que: 
dê ciência, no prazo de quinze dias, contados da notificação, do inteiro teor desta deliberação ao interessado, alertando-o de que o efeito suspensivo proveniente da interposição de eventuais recursos junto ao TCU não o exime da devolução dos valores percebidos indevidamente, caso o recurso não seja provido.
apresente ao beneficiário o direito a opção entre os cargos/proventos acumulados ilegalmente com a pensão militar/reforma para tal situação se enquadre no que prescreve o art. 29 de Lei nº 3765/60.
informe o teor do acórdão que vier a ser prolatado, encaminhando ao TCU, no prazo de trinta dias, comprovante da data de ciência pelo interessado, nos termos do art. 4º, § 3º, da Resolução TCU 170/2004.
emita novo ato, livre da irregularidade ora apontada, em substituição  ao ato de Pensão militar de WALDEIR PEREIRA DE PAIVA, submetendo-o à nova apreciação por este Tribunal, na forma do artigo 260, caput, também do Regimento.
promova o recálculo do valor atualmente pago a título de reforma/pensão militar com base no posto/graduação incorreto, no prazo 15 (quinze) dias, contados a partir da ciência desta deliberação, sujeitando-se a autoridade administrativa omissa à responsabilidade solidária, em face de manifesta ilegalidade.
dispense a devolução dos valores indevidamente recebidos de boa-fé até a data da ciência do órgão/entidade COMANDO DO EXÉRCITO, do acórdão que vier a ser proferido, com base no Enunciado 106 da Súmula da Jurisprudência do TCU.
CONCLUSÃO
A abrangência e a profundidade das verificações levadas a efeito fundamentam convicção de que o ato 2783/2016 pode ser apreciado pela ilegalidade, em razão das irregularidades apontadas no item Exame das Constatações desta instrução, que representam afronta à legislação e à jurisprudência de referência
PROPOSTA DE ENCAMINHAMENTO
Ante o exposto, com fundamento no art. 71, inciso III, da Constituição Federal, no art. 1º, inciso V, e art. 39, incisos I e II, da Lei 8.443/1992, no art. 260 do Regimento Interno do Tribunal de Contas da União, propõe-se: 
Considerar ILEGAL e recusar registro  do ato de Pensão militar de WALDEIR PEREIRA DE PAIVA do quadro de pessoal do órgão/entidade COMANDO DO EXÉRCITO, com base nos arts. 71, inciso III, da Constituição Federal, 1º, inciso V, e 39, inciso II, da Lei 8.443/1992 e 260, § 1º, do Regimento Interno.
Com fulcro no art. 262, caput, do Regimento Interno deste Tribunal, determinar ao órgão/entidade COMANDO DO EXÉRCITO que: 
dispense a devolução dos valores indevidamente recebidos de boa-fé até a data da ciência do órgão/entidade COMANDO DO EXÉRCITO, do acórdão que vier a ser proferido, com base no Enunciado 106 da Súmula da Jurisprudência do TCU.
apresente ao beneficiário o direito a opção entre os cargos/proventos acumulados ilegalmente com a pensão militar/reforma para tal situação se enquadre no que prescreve o art. 29 de Lei nº 3765/60.
promova o recálculo do valor atualmente pago a título de reforma/pensão militar com base no posto/graduação incorreto, no prazo 15 (quinze) dias, contados a partir da ciência desta deliberação, sujeitando-se a autoridade administrativa omissa à responsabilidade solidária, em face de manifesta ilegalidade.
dê ciência, no prazo de quinze dias, contados da notificação, do inteiro teor desta deliberação ao interessado, alertando-o de que o efeito suspensivo proveniente da interposição de eventuais recursos junto ao TCU não o exime da devolução dos valores percebidos indevidamente, caso o recurso não seja provido.
emita novo ato, livre da irregularidade ora apontada, em substituição  ao ato de Pensão militar de WALDEIR PEREIRA DE PAIVA, submetendo-o à nova apreciação por este Tribunal, na forma do artigo 260, caput, também do Regimento.
informe o teor do acórdão que vier a ser prolatado, encaminhando ao TCU, no prazo de trinta dias, comprovante da data de ciência pelo interessado, nos termos do art. 4º, § 3º, da Resolução TCU 170/2004."
2.	É o Relatório.

não há

Procurador Rodrigo Medeiros de Lima.

PESSOAL. BENEFÍCIO PENSIONAL CALCULADO INDEVIDAMENTE COM BASE EM GRAU HIERÁRQUICO SUPERIOR À GRADUAÇÃO DO INSTITUIDOR NA ATIVA. ILEGALIDADE. DECURSO DE CINCO ANOS DESDE A ENTRADA DO ATO NO TRIBUNAL. REGISTRO TÁCITO. REVISÃO DE OFÍCIO.

PENSÃO MILITAR (PMIL)

Secretaria de Fiscalização de Integridade de Atos e Pagamentos de Pessoal e de Benefícios Sociais (Sefip).

Em exame ato de pensão militar concedida pelo Comando do Exército, instituída pelo Sr. Waldeir Pereira de Paiva em favor das Sras. Noadia Kelissa de Paiva Costa, Ana Débora Lopes de Paiva, Wilka Débora Lopes de Paiva, Wilma Rosângela de Paiva Coutinho e Wilza Paiva da Costa, e submetido, para fins de registro, à apreciação do Tribunal de Contas da União (TCU) , de acordo com o art. 71, inciso III, da Constituição Federal. 
2.	A partir das críticas automatizadas aplicadas ao ato em questão, a Secretaria de Fiscalização de Pessoal (Sefip) apontou que a pensão do instituidor, que na ativa ocupava a graduação de segundo-sargento, está sendo paga com base no soldo de segundo-tenente, em grau hierárquico acima daquele efetivamente ocupado pelo militar (peça 3, p. 2) . 
3.	Conforme informações extraídas dos autos, o militar foi reformado ex officio em 22/8/1989, por atingir a idade limite para permanência do posto (56 anos) , conforme legislação à época (art. 104, inciso II c/c art. 106, inciso I, 'd' da Lei 6.880/1980, redação original) . Descabida a aplicação ao presente caso do art. 6º, caput, da Lei 3.765/1960, então vigente na data de passagem para a inatividade, pois o instituidor não completou 35 anos de serviço. Desde a passagem para a reserva, o então militar passou a perceber proventos calculados com base na graduação de primeiro-sargento (peça 3, p. 12) .
4.	No Acórdão 2225/2019-TCU-Plenário, de relatoria do Ministro Benjamin Zymler, o entendimento jurisprudencial firmado nesta Corte de Contas é no sentido de considerar que a reforma de militar por incapacidade, com proventos calculados com base no soldo correspondente ao grau hierárquico imediato ao que possuir ou que possuía na ativa (art. 110, § 1º, da Lei 6.880/1980) , restringe-se aos militares da ativa ou da reserva remunerada, não sendo possível a concessão dessa vantagem aos militares já reformados. 
5.	Nesse sentido, a unidade técnica e o Ministério Público de Contas manifestaram-se pela ilegalidade e negativa de registro à concessão da presente pensão militar, por considerarem irregular a aplicação do dispositivo que prevê o cálculo dos proventos com base em grau hierárquico superior.
6.	Feito esse breve relato, passo à análise de mérito.
7.	De antemão, registro que, à época da apreciação pelo TCU do ato de reforma do instituidor da pensão militar, em 21/8/2012 (Acórdão 4948/2012-TCU-Primeira Câmara, TC Processo 022.626/2012-3, relator Ministro-Substituto Weder de Oliveira, reproduzido à peça 10) , este Tribunal examinou o ato, em conformidade com os requisitos então exigidos pela sua jurisprudência, e concluiu pela legalidade.
8.	Registro minha posição pessoal sobre o tema, no sentido de que as normas de Direito Administrativo reprovam a aplicação retroativa de entendimentos jurisprudenciais em desfavor do administrado, conforme dispõem o art. 2º, parágrafo único, inciso XIII, da Lei Geral do Processo Administrativo (Lei 9.784/1999) e o art. 24 do Decreto 4.657/1942 (Lei de Introdução às Normas do Direito Brasileiro - LINDB) , nele incluído pela Lei 13.655/2018.
9.	Contudo, a jurisprudência majoritária do TCU propugna que a aplicação do entendimento vigente para atos complexos ainda não registrados não configura interpretação retroativa de novo entendimento jurisprudencial. Nessa linha são os Acórdãos 663 e 664/2023, de relatoria do Ministro Vital do Rêgo, recentemente apreciados pelo Plenário do Tribunal.
10.	Sendo assim, curvo-me ao entendimento predominante na Corte de Contas e acolho a manifestação da Sefip, avalizada pela representante do Ministério Público. Sem embargo, faço algumas adequações quanto ao encaminhamento a ser proposto, à luz das novas regras adotadas pelo TCU com relação aos atos de pessoal que ingressaram nesta Corte há mais de cinco anos. Verifico que o ato em exame deu entrada na Corte de Contas em 13/7/2017, portanto houve o transcurso do prazo quinquenal, conforme deliberado pelo STF no MS 24.664/DF.
11.	Nesses casos, conforme decidido pelo Plenário, no Acórdão 122/2021, Relator Ministro Walton Alencar Rodrigues, o processo deve voltar à unidade técnica para que dê imediato início aos procedimentos destinados à revisão de ofício. Por meio do mencionado acórdão, o Plenário, por unanimidade, entendeu que ocorre o registro tácito do ato de concessão de aposentadoria, de reforma ou de pensão, após cinco anos de estes haverem sido submetidos ao TCU. Entretanto, entendeu também que cabe à Corte de Contas proceder à revisão de ofício daqueles que estiverem eivados de ilegalidade, em análise não exauriente, no prazo de 5 anos, com base no art. 54 da Lei 9.784, de 1999, em perfeita consonância com decisão proferida pelo Supremo Tribunal Federal (RE 363.553/RS) .
	
TCU, Sala das Sessões, em 18 de abril de 2023.
ANTONIO ANASTASIA 
Relator